臺灣高等法院民事判決
110年度重上字第551號
上  訴  人  台新資產管理股份有限公司

法定代理人  吳統雄  
訴訟代理人  許博凱律師
            楊昀芯律師
被  上訴人  楊雅惠  

訴訟代理人  林錦輝律師
            林家綾律師

上列當事人間請求確認債權不存在事件，上訴人對於中華民國11
0年5月28日臺灣臺北地方法院110年度重訴字第35號第一審判決
提起上訴，本院於111年5月11日言詞辯論終結，判決如下：
    主      文
原判決廢棄。
被上訴人在第一審之訴駁回。
第一、二審訴訟費用，均由被上訴人負擔。
    事實及理由
一、被上訴人主張：訴外人即伊之父親楊清漢（原名楊清安，下
    稱楊清漢）於民國81年2月17日，向訴外人新竹中小企業銀
    行股份有限公司（下稱新竹企銀）借款新臺幣（下同）500
    萬元，並簽立借據（下稱系爭契約），伊則遭人冒用名義，
    擔任系爭契約連帶保證人。嗣新竹企銀持系爭契約向臺灣板
    橋地方法院（現改制臺灣新北地方法院，下稱新北地院）聲
    請核發83年度促字第1792號支付命令（下稱系爭支付命令）
    ，並以之為執行名義聲請強制執行（91年度執字第1447號）
    ，其後將此債權（下稱系爭債權）轉讓與上訴人，然系爭支
    付命令並未合法送達等語。爰求為判決確認上訴人之系爭債
    權請求權不存在。原審為上訴人敗訴之判決，上訴人不服，
    提起上訴。被上訴人並答辯聲明：上訴駁回。
二、上訴人則以：系爭支付命令於83年核發後，被上訴人未曾異
    議，於該案卷證銷毀後，始提起本訴，有違誠信原則。又被
    上訴人該時有以臺北縣樹林市（現改制為新北市○○區○○○路0
    0號（下稱樹林地址）為居所，支付命令已合法送達，且被
    上訴人於偵查中亦自承系爭契約連帶保證人欄其簽名為真正
    等語（於本院不再主張本件違反一事不再理，見本院卷第47
    3頁），資為抗辯。並上訴聲明：㈠原判決廢棄。㈡被上訴人
    在第一審之訴駁回。
三、查，系爭支付命令為83年2月18日核發，並對樹林地址為送
    達。前開執行事件係新竹企銀持系爭支付命令暨確定證明書
    為執行名義，聲請強制執行，並經核發債權憑證，嗣由上訴
    人受讓取得系爭債權等情，有債權憑證及系爭支付命令暨確
    定證明書在卷可稽（見原審卷第17-18、173-175頁），並為
    兩造所不爭執（見原審卷第92頁），堪信為真實。
四、按確認之訴非有即受確認判決之法律上之利益者，不得提起
    。所謂即受確認判決之法律上利益，係指法律關係之存在與
    否不明確，且此種不安之狀態，能以確認判決將之除去者而
    言（最高法院52年台上字第1240號判例意旨參照）。查被上
    訴人主張上訴人對伊之系爭債權請求權不存在，既為上訴人
    否認，且上訴人已取得債權憑證，被上訴人在法律上之地位
    有不安狀態存在，而此不明確之狀態可以確認判決除去，被
    上訴人提起本件訴訟，即有確認利益存在。　
五、被上訴人主張系爭支付命令並未合法送達，且其遭人冒用名
    義，擔任系爭契約連帶保證人等語，惟為上訴人否認，並以
    前詞置辯。茲就兩造爭點（見本院卷第474頁），敘述如下
    ：
　㈠按債務人對於支付命令未於法定期間提出異議者，支付命令
    與確定判決有同一之效力，為104 年7 月1 日修正前民事訴
    訟法第521 條第1 項所明定，是債務人於支付命令確定後，
    除依法對之提起再審之訴外，不得再為與該確定支付命令意
    旨相反之主張（最高法院103 年度台上字第2245號判決意旨
    參照）。次按當事人主張有利於己之事實者，就其事實有舉
    證之責任，民事訴訟法第277條前段定有明文。而消極確認
    之訴，應由被告負立證責任。本件被上訴人請求確認被上訴
    人之系爭債權請求權不存在，而提起消極確認之訴，依上說
    明，應由主張系爭債權請求權存在之上訴人，負舉證責任。
     　
　㈡查系爭支付命令為民事訴訟法修正前之83年2月18日核發，同
    年3月17日確定，有系爭支付命令暨確定證明書在卷可參（
    見原審卷第173-175頁）。又系爭支付命令全卷固因已逾保
    存年限而銷毀（見原審卷第153頁），致無從調取查考其送
    達情形，然系爭支付命令既經新北地院核發確定證明書，足
    認系爭支付命令係經由新北地院承辦書記官審核後認為已合
    法送達，始發給確定證明書，其所記載之事項，除有反證外
    ，即有完全之證據力（民事訴訟法第355條規定參照）。被
    上訴人主張系爭支付命令係寄至樹林地址，該址非伊之住所
    ，並未合法送達云云，並提出戶籍謄本、壽險要保書、手機
    門號申請書為憑（見原審卷第25頁、本院卷第161、163頁）
    。惟系爭支付命令業經新北地院核發確定證明書，既如前述
    ，則被上訴人主張系爭支付命令未經合法送達，自應由其就
    此舉證證明之。而被上訴人固於82年12月20日將戶籍遷至臺
    北市○○區○○路0段000○0號9樓（見原審卷第25頁），並於83
    年7月25日、84年8月8日，在壽險要保書、手機門號申請書
    填載住所為前開仁愛路地址（見本院卷第161、163頁），然
    其在手機門號申請書填載之帳寄地址，仍為樹林地址（見本
    院卷第163頁），堪信被上訴人於戶籍遷移後，尚有以樹林
    地址為居所之意，否則自無以該址為送達處所之舉。則送達
    於應受送達人之住所或居所，均發生合法送達之效力（最高
    法院 101 年度台抗字第 517 號裁定意旨參照），尚難僅因
    被上訴人將戶籍遷至仁愛路地址，即謂系爭支付命令未合法
    送達。從而，系爭支付命令已合法送達而告確定，然被上訴
    人並未對之提起再審之訴以推翻其效力，即不得再為與該確
    定支付命令意旨相反之主張，堪認上訴人對被上訴人之系爭
    債權請求權存在。
　㈢被上訴人主張遭人冒用名義，擔任系爭契約之連帶保證人云
    云。經查：
　⒈被上訴人於偵查中已自承系爭契約連帶保證人欄位之姓名，
    為其親簽（本院卷第349頁），並經本院調取偵查卷宗核閱
    屬實（見本院卷第295頁）。又渣打國際商業銀行股份有限
    公司（新竹企銀經新竹國際商業銀行行合併，再經渣打國際
    商業銀行股份有限公司合併）亦函覆：本件借貸資料，因貸
    放時期久遠且歷經組織變革而無法提供，惟查有抵押權設定
    書類文件留存資料等語（見本院卷第357-367頁），並檢附
    被上訴人於81年2月17日（即系爭契約簽立日期）書立之切
    結書、簽收單。觀之前開切結書、簽收單內容，為被上訴人
    提供所有之不動產以擔保其對新竹企銀之一切債務所書具，
    被上訴人就前開切結書、簽收單為真正，且其簽名與系爭契
    約連帶保證人欄位之簽名相符，既不爭執（見本院卷第477
    頁），堪信系爭契約連帶保證人欄位為被上訴人親簽，其確
    有擔任系爭契約之連帶保證人。
　⒉至被上訴人雖主張其於偵查中係因未仔細查看，始承認系爭
    契約為其親簽云云（見本院卷第324、472頁），並聲請鑑定
    筆跡。惟經審視前開偵查筆錄內容（見本院卷第349-351頁
    ），被上訴人於檢察官提示註記為告證4之系爭契約時（見
    本院卷第310頁），閱後即表示為其親簽，其訴訟代理人當
    日亦有到庭（見本院卷第349頁），可見被上訴人已明白確
    認系爭契約之簽名為真正，始為前開陳述。又本院將系爭契
    約及相關文件送請內政部警政署刑事警察局鑑定，因資料不
    足，無法鑑定（見本院卷第439-441頁），被上訴人亦未能
    提供資料，而捨棄聲請鑑定（見本院卷第477頁）。是被上
    訴人對於系爭契約之簽名係偽造乙情，並未舉證證明，其事
    後翻異前詞，自不足採。
　㈣綜上，上訴人對被上訴人之系爭債權請求權存在。被上訴人
    主張系爭支付命令未合法送達，遭人冒用名義擔任系爭契約
    之連帶保證人等情，並不足採。再者，上訴人對被上訴人及
    其母葉油柿提起塗信託登記之訴訟（見原審卷第177-192頁
    ），主張其2人就被上訴人之不動產所為信託登記，係有害
    其系爭債權，業經臺灣士林地方法院士林簡易庭106年度士
    簡字第1333號、該院108年度簡上字第49號判決上訴人勝訴
    確定在案，有前開判決在卷可稽（見原審卷第177-192頁）
    ，並經本院調取該事件卷宗核閱屬實（見本院卷第141頁）
    。該案認定上訴人對於被上訴人之系爭債權存在，為被上訴
    人之債權人乙情（見原審卷第180頁），與本院之前開認定
    相同，益見上訴人對被上訴人之系爭債權請求權存在。
六、從而，被上訴人請求確認上訴人之系爭債權請求權不存在，
    為無理由，不應准許。原審為上訴人敗訴之判決，尚有未洽
    。上訴意旨指摘原判決不當，求予廢棄改判，為有理由，爰
    由本院廢棄改判如主文第2項所示。
七、本件事證已臻明確，兩造其餘攻擊防禦方法及所提證據，經
    審酌，核與本件判決結果不生影響，爰不再逐一論列，併此
    敘明。
八、據上論結，本件上訴為有理由，判決如主文。 
中　　華　　民　　國　　111 　年　　5 　　月　　31　　日
              民事第五庭    
                  審判長法  官  賴劍毅
                        法  官  陳君鳳
                        法  官  邱靜琪
正本係照原本作成。
如不服本判決，應於收受送達後20日內向本院提出上訴書狀，其
未表明上訴理由者，應於提出上訴後20日內向本院補提理由書狀
（均須按他造當事人之人數附繕本）上訴時應提出委任律師或具
有律師資格之人之委任狀；委任有律師資格者，另應附具律師資
格證書及釋明委任人與受任人有民事訴訟法第466 條之1第1項但
書或第2項所定關係之釋明文書影本。如委任律師提起上訴者，
應一併繳納上訴審裁判費。
中　　華　　民　　國　　111 　年　　6 　　月　　1 　　日

                        書記官  張淨卿